臺灣高等法院民事判決
109年度家上字第18號
上  訴  人  A 0 1
訴訟代理人  陳麗玲律師
            洪榮彬律師
            王明偉律師
被上訴人    A 2  
訴訟代理人  林君達律師
            鄭至量律師
上列當事人間請求離婚事件，上訴人對於中華民國108年11月18
日臺灣臺北地方法院108年度婚字第110號第一審判決提起上訴，
本院於109年5月13日言詞辯論終結，判決如下：
    主      文
上訴駁回。
第二審訴訟費用由上訴人負擔。
    事實及理由
一、被上訴人主張：兩造於民國00年00月00日結婚，育有一女甲
    ○○（已成年）；詎上訴人婚後竟與訴外人乙○○長年維持不倫
    關係，並於105年10月31日晚間至隔日凌晨，與乙○○發生性
    行為，嗣後更於電話中向其胞姊即訴外人丙○○誇耀其與乙○○
    於上開時間發生性行為，及譏笑伊之性能力，並稱其不同意
    離婚係為向伊索討金錢；伊前雖已提起離婚訴訟(原法院106
    年度婚字第50號，下稱前案離婚訴訟)，然經前案法官勸喻
    兩造自107年5月2日起，先試行分居8個月，再行冷靜思索兩
    造婚姻關係，伊乃撤回前案離婚訴訟之離婚請求；惟分居期
    間，兩造除為子女之事務聯繫會面外，全無互動，分居期滿
    後，伊仍難釋懷及宥恕上訴人上開行為，上訴人亦無維繫婚
    姻之意願，婚姻關係顯生重大破綻，難以繼續維持等情。爰
    依民法第1052條第1項第2款、同條第2項之規定，求為判准
    兩造離婚；對於上訴人提起履行同居義務之反請求，則抗辯
    ：伊目睹上訴人與其他男子發生性行為，已無法再面對上訴
    人及與其相處，因此有不能同居之正當理由等語（原審為被
    上訴人勝訴之判決，並駁回上訴人之反請求，上訴人不服，
    提起上訴）。並於本院答辯聲明：如主文所示。
二、上訴人則以：伊與乙○○為朋友關係，105年10月31日係為省
    錢方共宿旅館同房，但未有逾矩行為，且其後兩造已就被上
    訴人提起之通姦刑事案件達成和解，足認被上訴人已宥恕伊
    ；上情發生迄今逾3年，除已逾民法第1053條所定之6個月除
    斥期間外，被上訴人亦不得就前案離婚訴訟所主張之同一事
    實提起本件訴訟；另伊僅係因一時情緒激憤，方與丙○○為上
    開嘲諷被上訴人之對話；又伊婚後盡心照顧家庭，反觀被上
    訴人多年來責怪伊未替其生育兒子，並自104年起陸續與訴
    外人丁○○、戊○○、己○○外遇在先，經伊察覺後曾簽立和解書
    承認外遇情事；兩造分居期間仍與女兒共同聚餐、旅遊，婚
    姻關係非不能繼續維持，且婚姻關係縱生重大破綻，亦係可
    歸責於被上訴人不顧家庭、外遇在先所致，其主張離婚並無
    理由等語，資為抗辯。另於原審提起反請求，主張：兩造應
    有希望繼續維持婚姻關係，詎被上訴人於107年1月1日約定
    分居期滿後，仍不願與伊同居等情，爰民法第1001條規定，
    求為命被上訴人應與上訴人同居之判決。並於本院上訴聲明
    ：㈠原判決廢棄。㈡被上訴人於第一審之訴駁回。㈢被上訴人
    應履行同居義務。
三、查，兩造於00年00月00日結婚，並育有一女甲○○（已成年）
    ；兩造曾於107年5月1日在前案離婚訴訟中簽立和解筆錄，
    協議分居8個月，兩造乃自107年5月1日起分居迄今，婚姻關
    係現仍存續中等情，有戶籍資料、前案離婚訴訟和解筆錄可
    稽（見原審卷第67、73至79頁），且為兩造所不爭執（見本
    院卷第102至103頁），堪信為真。
四、本件應審究者㈠被上訴人依民法第1052條第1項第2款、同條
    第2項之規定，訴請離婚，是否有據？㈡上訴人反請求被上訴
    人應履行同居義務，有無理由？茲分述如下：
㈠、被上訴人依民法第1052條第1項第2款、同條第2項之規定，訴
    請離婚，是否有據？
  1.按民法第1052條第2項所稱「有前項以外之重大事由，難以
    維持婚姻者」，係抽象的、概括的離婚事由，此乃緣於74年
    修正民法親屬編時，為因應實際需要，參酌各國立法例，導
    入破綻主義思想所增設。但其事由應由夫妻一方負責者，僅
    他方得請求離婚，是其所採者為消極破綻主義精神，非積極
    破綻主義。關於「難以維持婚姻之重大事由」，係以婚姻是
    否已生破綻而無回復之希望為其判斷之標準。而婚姻是否已
    生破綻無回復之希望，則應依客觀之標準，即難以維持婚姻
    之事實，是否已達於倘處於同一境況，任何人均將喪失維持
    婚姻意欲之程度而定。至於同條項但書所規定「難以維持婚
    姻之重大事由應由夫妻之一方負責者，僅他方得請求離婚」
    ，乃因如肯定有責配偶之離婚請求，無異承認恣意離婚，破
    壞婚姻秩序，且有背於道義，尤其違反自己清白（cle-anha
    nds）之法理，有欠公允，同時亦與國民之法感情及倫理觀
    念不合，因而採消極破綻主義。倘該重大事由，夫妻雙方均
    須負責時，應比較衡量雙方之有責程度，僅責任較輕之一方
    得向責任較重之他方請求離婚，如有責程度相同時，雙方均
    得請求離婚，始屬公允，是責任較重之一方應不得向責任較
    輕之他方請求離婚（最高法院94年度台上字第2059號判決意
    旨參照）。 
　2.經查：
　　⑴、被上訴人主張上訴人於兩造婚姻關係期間與乙○○發生不
        倫戀情，並於105年10月31日晚間至隔日凌晨，與乙○○
        共宿旅館同房等情，業據被上訴人提出臺灣新竹地方檢
        察署105年度偵字第12729號偵查案件勘驗筆錄、照片、
        偵訊筆錄、起訴書、臺灣新竹地方法院106年度附民字
        第340號和解筆錄為證(見原審卷第31至65頁)，並經本
        院調閱前開偵查卷宗核閱無訛，上訴人對上開照片內為
        其與乙○○，亦不爭執（見本院卷第103頁）；而細觀上
        開照片內容顯示，上訴人與乙○○共處一室、同在一床，
        乙○○全身赤裸，上訴人亦穿著單薄（見原審卷第37至49
        頁），且上情亦經檢察官以前開偵查案件起訴妨害家庭
        罪，其後上訴人與乙○○皆以上情違反婚姻倫理為由，向
        被上訴人致歉及賠償而簽立和解筆錄（見原審卷第57至
        65頁）；足認上訴人與乙○○上開行為，顯逾越一般異性
        交友所應有之分際，上訴人確有違婚姻忠誠義務之情，
        已足以破壞夫妻間之信任及家庭和諧，造成兩造婚姻之
        裂痕。 
　　⑵、另上訴人曾向其胞姐丙○○表示「他(即被上訴人)碰我但
        我不喜歡他碰我，反正我就不喜歡他碰我啦，因為我和
        乙很好，這是一點，再來我本來就不愛他」、「他想離
        婚我也想跟他離。但是錢的事情，抱歉！我沒那麼容易
        放過你」、「他早洩的事情我就把他檯面化。一個男人
        被女人說早洩基本上這對男女就不用幹下去了。...他
        自己心裡的心結應該也會讓他硬不起來吧。他這樣在我
        面前應該硬不起來了吧。」等語，為上訴人所不爭執(
        見原審卷第21頁，本院卷第103至104頁)，則由上訴人
        向其親友傳達兩造婚姻關係之情形，並表示不願離婚僅
        是錢的問題，顯見其亦已無維持婚姻之意願，且無夫妻
        關愛之情，情感裂痕甚深，婚姻關係實難以繼續維持甚
        明。
　　⑶、又兩造雖在前案離婚訴訟中簽立和解筆錄，協議分居8個
        月，然兩造已自107年5月1日起分居迄今逾兩年餘，分
        居期間兩造除配合女兒共同聚餐、出遊外，並無單獨聚
        餐或彼此互動等情，亦為上訴人所自承（見本院卷第10
        5頁）；再參以被上訴人稱其自105年10月31日起即睡至
        客廳，兩造沒有同房，107年5月1日後搬離兩造住所等
        情(見本院卷第81、107頁)；堪認兩造至此僅徒具婚姻
        之外觀，已無夫妻之實可言，客觀上已達於倘處於同一
        境況，任何人均將喪失維持婚姻希望之程度，而有婚姻
        難以回復之重大事由。
　　⑷、然上訴人辯以被上訴人自104年起即與訴外人丁○○、戊○○
        、己○○等女子發生婚外情在先，並提出丁○○前夫所書信
        件、和解協議書、轉帳及匯款單、被上訴人與戊○○之對
        話錄音譯文、被上訴人與戊○○出遊照、被上訴人書信為
        證(見原審卷第191至196、247至251、255頁)；被上訴
        人雖否認其與上開女子有不正當交往等情，惟不否認上
        開照片為其與戊○○（見本院卷第103頁），而觀該等照
        片（見原審卷第251頁），被上訴人與戊○○不僅共同出
        遊且互動親密，亦已逾越一般異性交友所應有之分際，
        其行為並非適當，而有違婚姻忠誠義務；再徵上開和解
        協議書內容記載略以被上訴人因上訴人認其與戊○○有外
        遇情事，被上訴人願維持家庭和諧，並平息爭議，被上
        訴人願給付上訴人170萬元等情(見原審卷第193頁)，可
        認被上訴人確曾與戊○○間有曖昧之交往情事，同足以破
        壞夫妻忠誠及信賴情感，亦為夫妻間情感裂痕之肇因。
　　⑸、依上說明，上訴人與乙○○上開外遇行為，違背婚姻忠誠
        ，足以破壞夫妻間之信任及家庭和諧，造成兩造婚姻之
        裂痕，又由上訴人向其親友傳達兩造婚姻關係之情形，
        顯見兩造情感裂痕甚深；上訴人亦多有懷疑被上訴人同
        有外遇情事，且亦能提出相當之證據佐證被上訴人確曾
        與其他女子間有曖昧之交往情事，同足以破壞夫妻忠誠
        及夫妻間情感；再兩造自107年5月間分居迄今，久未共
        同生活，顯見兩造夫妻間之互信、互愛、互相關心之基
        礎已嚴重動搖，已無夫妻情分可言，堪認兩造之婚姻業
        已發生嚴重之破綻，婚姻關係實難以繼續維持甚明。　
        　　　
　3.兩造確實有難以維持婚姻之重大事由存在，已如前陳；本院
    審酌上訴人與乙○○上開不倫行為，造成兩造感情破裂，進而
    分居，致兩造婚姻無法繼續維持；然被上訴人於兩造婚姻期
    間，有相當之證據可佐與其他女子為不當交往之違背婚姻忠
    誠義務行為，亦足以造成兩造婚姻裂痕等情狀，認兩造間對
    於婚姻發生破綻之重大事由原因，兩造可責性相當。故被上
    訴人依民法第1052條第2 項規定，訴請離婚，核屬有據 ，
    應予准許。
  4.至上訴人辯稱兩造已在前案離婚訴訟中簽立和解筆錄，本件被上訴人再行訴請離婚有違一事不再理，且本件起訴已逾越民法第1053條所定之6個月期限云云；然觀諸上開前案離婚訴訟之和解筆錄（見原審卷第67頁），兩造僅於前案中先行協議分居，兩造婚姻關係仍存續，並無以前案離婚訴訟為解消，則本件被上訴人起訴主張兩造婚姻關係有民法第1052條第2 項所規定難以維持之情而訴請離婚，顯無違反一事不再理之情形；再者，上開民法第1052條第2項之離婚事由，亦無上訴人所辯民法第1053條所定期間之限制，故上訴人前開所辯，均無可採。另被上訴人依民法第1052條第2項之規定訴請離婚，已屬有據，則被上訴人另依同法第1052條第1項第2款之規定為同一離婚之請求，本院就此部分即無庸再予以審究，併此陳明。
㈡、上訴人反請求被上訴人應履行同居義務，有無理由？    
  1.按夫妻互負同居之義務，但有不能同居之正當理由者，不在
    此限，民法第1001條定有明文。
  2.經查，被上訴人依民法第1052條第2項規定，訴請離婚，既
    經准許，兩造即不互負同居之義務，則上訴人依民法第1001
    條規定請求被上訴人應與上訴人同居，即乏所據，自無從准
    許。
五、從而，被上訴人依民法第1052條第2項規定，訴請離婚，為
    有理由，應予准許。原審為上訴人敗訴之判決，並駁回上訴
    人履行同居義務之反請求，於法核無違誤。上訴意旨仍執前
    詞，指摘原判決不當，求予廢棄改判，為無理由，應駁回其
    上訴。
六、本件事證已臻明確，兩造其餘之攻擊或防禦方法及所用之證
    據，經本院斟酌後，認為均不足以影響本判決之結果，爰不
    逐一論列，附此敘明。
七、據上論結，本件上訴為無理由。爰判決如主文。
中　　華　　民　　國　　109 　年　　5 　　月　　27　　日
                  家事法庭       
                      審判長法  官  楊絮雲
                            法  官  李昆霖
                            法  官  張宇葭
正本係照原本作成。
如不服本判決，應於收受送達後20日內向本院提出上訴書狀，其
未表明上訴理由者，應於提出上訴後20日內向本院補提理由書狀
（均須按他造當事人之人數附繕本）上訴時應提出委任律師或具
有律師資格之人之委任狀；委任有律師資格者，另應附具律師資
格證書及釋明委任人與受任人有民事訴訟法第466 條之1第1項但
書或第 2項（詳附註）所定關係之釋明文書影本。如委任律師提
起上訴者，應一併繳納上訴審裁判費。
中　　華　　民　　國　　109 　年　　5 　　月　　28　　日
　　　　　　　　　　　　　  書記官  李佳姿
附註：
民事訴訟法第466條之1（第1項、第2項）：
對於第二審判決上訴，上訴人應委任律師為訴訟代理人。但上訴
人或其法定代理人具有律師資格者，不在此限。
上訴人之配偶、三親等內之血親、二親等內之姻親，或上訴人為
法人、中央或地方機關時，其所屬專任人員具有律師資格並經法
院認為適當者，亦得為第三審訴訟代理人。